【裁判字號】    97,小上,8
【裁判日期】    970318
【裁判案由】    給付喪葬費
【裁判全文】
臺灣高雄地方法院民事判決               97年度小上字第8號
上  訴  人  乙○○
被上訴人    甲○○
上列當事人間請求給付喪葬費事件，上訴人對於中華民國96年12
月26日本院高雄簡易庭所為96年度雄小字第8674號第一審判決提
起上訴，本院判決如下：
    主  文
上訴駁回。
上訴費用新台幣壹仟伍佰元由上訴人負擔。
    理  由
一、按對於小額程序第一審裁判之上訴或抗告，非以其違背法令
    為理由，不得為之；其上訴狀內應記載上訴理由，表明原判
    決所違背之法令及其具體內容；及依訴訟資料可認為原判決
    有違背法令之具體事實，民事訴訟法第436條之24第2項、第
    436 條之25分別定有明文。本件上訴人主張：原審法官未向
    兩造表示和解不成立，致上訴人就下列事項及證據，例如：
    繼承人間就喪葬費用之負擔是否早有協議？被上訴人是否確
    有支付全部喪葬費？上訴人是否有給付部分喪葬費等情，均
    無法於第一審審理時提出證據供法院審酌，致上訴人未能充
    分提出攻擊防禦方法或辯論之機會，而逕為判決，顯與民事
    訴訟法第199 條闡明權之規定不符等語。核其上訴理由，堪
    認對於其所主張原第一審小額判決違背法令之情事，已有具
    體之指摘，並已揭示該違背法令之法規條項內容，是上訴人
    提起本件上訴，應認為已具備合法要件，合先敘明。
二、本件上訴意旨略以：兩造就喪葬費之支付曾訂有協議，上訴
    人僅需負擔部分金額，並非如被上訴人所稱之攤還比例，又
    伊母親之喪葬費用亦非如被上訴人所稱之金額，且伊亦有支
    付其他項目之喪葬費用，自應予以扣抵，而原審就此部既違
    背民事訴訟法第199 條之規定未為闡明，致伊無從提出以供
    斟酌，自有違背條及同法第469 條第6 款之情事。再者，本
    件兩造曾達成訴訟上之和解，雖未製作和解筆錄，但已消滅
    訴訟繫屬，原審即不得再為任何判決，乃原審竟無視已達成
    訴訟上和解之事實，仍為裁判，亦有違背大法官會議釋字第
    135 號解釋，原判決即屬無效判決等語。
三、惟查：
  (一)按民事訴訟法第199 條所謂闡明權之範圍包括：不明瞭之闡
    明，即當事人之聲明或陳述，影響於判決之點有不明瞭或矛
    盾之情形時，須加以闡明；訴訟資料補充之闡明，即當事人
    之聲明或陳述不完足者，法院應命其補充之。兩造曾因本件
    給付喪葬費用一案，而於96年10月22日，在本院簡易庭進行
    調解，然因調解不成立，經本院高雄簡易庭以96年度雄調字
    第768 號核發調解不成立證明書，嗣後兩造復於96年11月30
    日再次就本件案件進行調解，然因上訴人主張伊已支出2 萬
    元喪葬費，且喪葬費用應由全體繼承人共同均分，且伊不想
    支付喪葬費予被上訴人，致兩造調解不成立等情，有上述調
    解不成立證明書、本院高雄簡易庭案件調解過程簡要紀錄單
    及調解程序筆錄可參（見原審卷第9 、14-16 頁）。是依上
    開文件內容，關於本件喪葬費用之爭議，兩造至少已調解過
    2 次，且原審法官於96年12月26日進行言詞辯論時，確實尚
    有再次詢問兩造是否願意和解，然因兩造仍表示不願意和解
    ，原審法官乃當庭宣示本件辯論終結，並宣示判決，此有上
    述言詞辯論筆錄可按（見原審卷第21-22 頁）。倘當時兩造
    確實就系爭喪葬費用之爭議已有和解之情，為何上訴人未於
    上述言詞辯論期日時當場表示疑義？且上訴人於原審辯論終
    結前，亦未提出任何關於兩造已和解之證據供原審法院參酌
    ？是上訴人主張當時兩造已經本件案件達成和解，然原審法
    官竟對同一案件再為審理及判決，顯有重大違背法令之情云
    云，自無理由。佐以，原審於96年12月26日11時6 分進行言
    詞辯論程序，兩造於上開期日均到庭陳述，上訴人當時陳稱
    ：「對於原告（即被上訴人）請求之金額不爭執。所支付之
    喪葬費用確實是我母親過世所支付的，但所有的錢，並非都
    是原告所支出的」、「（對於原告所提出之支出收據有何意
    見？）對於形式上不爭執，我也願意付錢，但是要等我母親
    的遺產處理完之後才要支付」等語（見原審卷第21頁），又
    原審確實有將起訴狀繕本寄予上訴人，可認上訴人於上述言
    詞辯論期日前已知悉被上訴人主張之事實，並於言詞辯論期
    日時，當場已有就本案爭點以言詞提出答辯。此外，上訴人
    於上開期日最後亦表示無其他主張及舉證（見原審卷第21至
    22頁）。準此，上訴人就本案應已有充分之機會就兩造爭點
    為辯論，非如上訴人所言：原審未使上訴人有充分提出攻擊
    防禦方法或辯論之機會，即逕為判決云云。再者，上訴人於
    原審之聲明或陳述並無不明瞭之處，因當時上訴人已有抗辯
    並非全部喪葬費用均由被上訴人支付等語，縱雖上訴人當時
    所提證據有不足之情，然原審既然已於言詞辯論期日訊問有
    無其他證據提出（見原審卷第22頁），應認原審已盡闡明義
    務。上訴人指摘原審違背民事訴訟法第199 條闡明權之規定
    ，自無可採。
  (二)又小額事件之上訴程序，不得以民事訴訟法第469 條第6 款
    之「判決不備理由或理由矛盾」為由，指摘原判決為違背法
    令，蓋小額訴訟程序之判決書得僅記載主文，而就當事人有
    爭執事項，僅於必要時得加註理由要領而已（民事訴訟法第
    436 條之18第1 項參照），是小額事件之上訴程序，自不得
    以「判決不備理由或理由矛盾」為由，指摘原判決為違背法
    令，此觀同法第436 條之32第2 項僅有準用同法第468 條、
    第469 條第1 款至第5 款之規定，並無準用同法第6 款之規
    定，亦可明瞭。揆諸上開說明，本件上訴人以原審就當事人
    爭執事項，未於判決記載理由，自有判決不備理由之違誤云
    云，亦無足取。
  (三)至上訴人另主張：1.關於本件喪葬費用，其家族長輩及所有
    繼承人早已達成協議分擔，並提出聲明書；2.上訴人有支付
    另「依俗禮請法師於第三天喚醒亡者」之誦經費用，共15,
    000 元，此部分屬喪葬費用，應予扣除；3.又被上訴人明知
    庫錢費用不應納為「支付給葬儀社之費用」，且亦知悉此一
    費用早已由眾親屬及繼承人共同支付完畢，竟於起訴時未予
    扣除，又仍向上訴人請求給付；4.再全部喪葬費用應僅為21
    7,310 元，扣除由伊母親之遺產支付之69,310元，應剩148,
    000 元，每位繼承人應分擔49,334元，而被上訴人已支付之
    50,000元，故被上訴人僅得向上訴人請求666 元等部分，均
    因屬新攻擊防禦方法，依民事訴訟法第436 條之28，上訴人
    於本件小額上訴程序中不得再行提出，且本件上訴無理由，
    已如前述，本院就上訴人此部分主張自無庸加以審酌，併此
    敘明。
四、末按小額事件之第二審判決，倘依上訴意旨足認上訴為無理
    由者，得不經言詞辯論為之，民事訴訟法第436 條之29第2
    款定有明文。本件依上訴意旨足認原判決並無上訴人所指違
    背法令之情事，業如前述，上訴意旨指摘原判決不當，求予
    廢棄改判，顯無理由，爰不經言詞辯論而駁回之。
五、上訴人應負擔之訴訟費用額確定為如主文所示金額。
六、據上論結，本件上訴為無理由，依民事訴訟法第 436條之29
    第2款、第436條之32第1項、第2項、第436條之19第1項、第
    449條、第78條，判決如主文。
中    華    民    國    97    年    3     月    18    日
                  民事第四庭    審判長法  官  黃國川
                                      法  官  郭瓊徽
                                      法  官  張茹棻
以上正本係照原本作成
本判決不得上訴。
中    華    民    國    97    年    3     月    18    日
                                      書記官  黃美秀


司法院資訊處製作；財團法人民間司法改革基金會備份。
